【裁判字號】    99,家上,2
【裁判日期】    990728
【裁判案由】    給付子女教育生活費
【裁判全文】
臺灣高等法院花蓮分院民事判決          99年度家上字第2號
上  訴  人
即.被上訴人  甲○○（原名甲○○）
訴訟代理人  乙○○
被上訴人
即上訴人    己○○
            丁○○
            戊○○
前三人共同
法定代理人  丙○○
訴訟代理人  庚○○
上列當事人間請求給付子女教育生活費事件，兩造對於臺灣臺東
地方法院98年度家訴字第17號中華民國98年11月11日第一審判決
，均提起上訴，本院於99年7月7日言詞辯論終結，判決如下：
    主  文
原判決關於命上訴人甲○○自民國九十八年四月十七日起至被上
訴人馮慧娟、丁○○、戊○○成年之日止，按月分別給付被上訴
人馮慧娟、丁○○、戊○○超過各新台幣參仟零陸拾元部分，及
命其負擔訴訟費用之裁判均廢棄。
上開廢棄部分，被上訴人己○○、丁○○及戊○○在第一審之訴
駁回。
上訴人甲○○其餘上訴駁回。
上訴人己○○、丁○○及戊○○之上訴均駁回。
第一、二審訴訟費用由上訴人甲○○負擔百分之十六，餘由被上
訴人己○○、丁○○及戊○○負擔。
    事  實
壹、上訴人即被上訴人甲○○（下稱上訴人）方面：
一、上訴聲明：
  (一)原判決不利於上訴人之部分廢棄。
  (二)廢棄部分，被上訴人在第一審之訴駁回。
  (三)如受不利判決，上訴人願供擔保，請准免為假執行。
  (四)第一審及第二審訴訟費用由被上訴人負擔。
二、答辯聲明：
  (一)上訴駁回。
  (二)訴訟費用由上訴人負擔。
三、陳述：
  (一)上訴人工作不穩，每月僅靠打零工賺取約新台幣（下同）15
    ,000元之微薄薪資過活，生活已陷困頓，非無心照顧子女，
    實屬無法照顧，且子女生活實較母親富裕優渥許多。兩造自
    離婚後，上訴人並未從被上訴人之法定代理人丙○○處取得
    任何贍養費用，以致需到處向人借錢才得以生活。原審法官
    不採信被上訴人之父擁有4棟不動產及銀行存款，僅採信被
    上訴人之父所言每月僅有收入約30,000元，以致上訴人於原
    審受有不利之判決，請法院細查上訴人所提出之證據，以作
    出有利於上訴人之認定。
  (二)兩造自結婚後共同打拼，計有房屋4棟價值約2,078萬元（銀
    行最高限額抵押價值），市價更是高出甚多。不動產計有1.
    新莊市○○街68號，價值：10,800,000元、2.新莊市○○街
    40巷16號，價值：3,380,000元、3.新莊市○○街230-1號，
    價值：2,520,000元、4.雲林縣二崙鄉○○路10-1號，價值
    ：4,080,000元；存款單部分：95年3月1日至95年6月23日止
    帳號00000000000000，電話轉帳，帳號000000000000轉出73
    萬元，存入47萬元、第一銀行部分：95年12月1日至96年5月
    21日止，帳號00000000000部分未說明。雖不動產1.及4.已
    出賣予他人，惟尚有2間不動產登記在被上訴人名下。
  (三)兩造離婚時經協議子女扶養義務，悉由被上訴人之法定代理
    人丙○○負擔，且按證據顯示，丙○○顯有隱匿財產之狀況
    ，具見其仍有餘力繼續負擔子女扶養之義務。雖民法第1116
    條之2規定，對於未成年子女扶養義務不因離婚而受影響，
    惟需視扶養義務人是否確有扶養能力，上訴人本身依靠打零
    工為生，每月賺取之薪資尚難以支付自己生活必要費用，實
    無資力再負擔扶養義務。原審法院判定上訴人需每月負擔共
    1萬3千餘元，顯已超出上訴人所能負擔之能力。
  (四)丙○○擁有兩間機車行，據其於鈞院準備程序所言，1間店
    每日約有8,000元收入，故兩間店以每月26日收入約有40萬
    元，扣除店租、員工薪資及材料費用，約剩20餘萬元，顯見
    足以負擔扶養義務。
四、證據：除引用原審證據外，另補提下列證據為證。
  (一)離婚協議書影本1紙（本院卷第6至8頁）。
  (二)土地登記謄本多份（本院卷第18至33頁）。
  (三)房屋買賣時間表1份（本院卷第34頁）。
  (四)銀行存款明細2紙（本院卷第35至36頁）。
  (五)保單借款通知書1份（本院卷第37至38頁）。
  (六)機車行照片1張（本院卷第164頁）
  (七)不動產鑑定報告1份（本院卷第165至174頁）。
貳、被上訴人即上訴人馮慧娟、丁○○、戊○○（下稱被上訴人
    ）方面：
一、上訴聲明：
  (一)原判決關於被上訴人敗訴部分廢棄。
  (二)上開廢棄部分，上訴人甲○○應自98年4月17日起至被上訴
    人3人各成年之日止，再按月分別給付被上訴人等3人各10,
    410元。
  (三)被上訴人願供擔保，請准宣告假執行。
  (五)第一、二審訴訟費用由上訴人負擔。
二、答辯聲明：
  (一)上訴駁回。
  (二)訴訟費用由上訴人負擔。
三、陳述：
  (一)原審依據主計處公布之每人每月消費標準，認上訴人應支付
    被上訴人每人每月4,590元，固非無見。惟原審法院依據之
    數字是政府以臺灣地區平均每個家庭有3.5人為依據，每人
    每月平均約花費18,358元，但被上訴人家中確有5口之多，
    若依實際支出，應另依5人之標準為每人每月花費26,228元
    才是。
  (二)原審認定被上訴人之法定代理人丙○○與上訴人對於支付被
    上訴人等之教養費用比例為3：1，顯未考慮丙○○實際經濟
    狀況，需向親戚借款才能解決房屋遭查封之窘境，資力並未
    優於上訴人，原審判決顯不公平，懇請鈞院將比例調整為1
    ：1。雖丙○○名下僅剩2棟不動產，分別座落於台北縣新莊
    市○○街230-1號及同市○○街40巷16號，惟其不動產仍須
    負擔貸款，亦非如上訴人所言價值甚高。而其所經營之機車
    行，每月收入僅約3萬元，實無能力繼續負擔被上訴人之扶
    養義務。另座落於台北縣新莊市○○街68號之房屋，業已讓
    售予丙○○之大嫂，實因當時自身罹癌，且母親患有心臟病
    ，需要使用大量金錢，才會以500萬元（略低於市價520萬元
    ）售出，非上訴人所言價值達於千萬以上；座落於雲林縣二
    崙鄉○○路10-1號之房屋，之所以過戶予丙○○之母親，實
    因丙○○罹癌，時日無多，擔憂年邁老母將無棲身處所，才
    將之移轉於老母，非違法脫產行為。
  (三)按民法第1116條之2，父母對子女之扶養義務，不因結婚經
    撤銷或離婚而受影響。上訴人謂依離婚協議書之協議，將子
    女教養權利義務交由被上訴人之法定代理人負責，並不足以
    免除上訴人對子女之扶養義務。且上訴人戶籍雖在臺東，惟
    於台北居住，並有工作收入之事實，被上訴人年紀仍小，其
    等扶養義務全交由被上訴人之法定代理人丙○○負責，顯非
    公平，且非丙○○能力所及。查被上訴人所提出之生活費用
    明細，均屬實際支出，共計被上訴人3人1年開銷為988,432
    元，所需費用實屬不眥。又丙○○另有年邁母親須奉養，且
    因自身罹癌，工作能力不如以往，請求上訴人些許分擔子女
    之扶養義務，實屬情非得已。
四、證據：均引用原審所提出之證據。
    理  由
壹、被上訴人在原審起訴主張：被上訴人己○○（女，79年○○月
    ○○日生）、丁○○（男，82年○○月○○日生）及戊○○（女，86
    年○○月○○日生），均係被上訴人之父丙○○與上訴人於婚姻
    關係中所生之子女。嗣丙○○與上訴人於95年8月11日協議
    離婚，並約定被上訴人3人由丙○○監護，惟上訴人自與丙
    ○○離婚後未曾扶養過被上訴人，渠等乃依民法第1116條之
    2、第1114條之規定，請求上訴人自98年4月17日起至被上訴
    人己○○、丁○○、戊○○成年之日止，按月分別給付渠等
    各15,000元之扶養費用等語。上訴人則以：伊與丙○○離婚
    時，即約定對於被上訴人3人之親權由丙○○任之，關於渠
    等之扶養費用亦由丙○○負擔，故被上訴人自不得向上訴人
    請求扶養費用，況上訴人經濟狀況不佳，亦無扶養被上訴人
    之能力等語，資為抗辯。
貳、本件經協議簡化爭點，確認兩造不爭執事項及爭執事項如下
    ：
一、不爭執事項：
  (一)上訴人與丙○○於79年1月4日結婚，並育有被上訴人馮慧娟
    、丁○○及戊○○3人。
  (二)上訴人與丙○○於95年8月11日離婚，並於同日簽訂協議書
    ，其中第2條約定「子女權利義務之行使或負擔，由丙○○
    任之，而子女之扶養費亦由丙○○負擔。」
  (三)依原審函查丙○○於96年度之營利所得為88,363元，名下並
    有價值2,256,178元之不動產與汽車。而上訴人於96年度無
    薪資或利息所得，名下亦無其餘財產。另丙○○現經營機車
    行，從事機車維修工作；上訴人現打零工，每月收入約15,
    000元。
  (四)上訴人與丙○○離婚後，被上訴人馮慧娟、丁○○及戊○○
    3人之扶養費，均係由丙○○負擔。
二、爭執事項：
  (一)離婚協議書上已約明由丙○○負擔子女之扶養費用，子女得
    否以自己名義向上訴人請求？
  (二)上訴人得否主張免除其扶養義務？
  (三)依丙○○所述，本件計算依據應由原審認定之18,358元，提
    高至26,228元，是否有理由？
  (四)被上訴人之法定代理人丙○○主張扶養義務比例應為1：1，
    是否合理？如無理由，其負擔比例應為何？
參、本院得心證之理由：
一、離婚協議書上已約明由丙○○負擔子女之扶養費用，子女得
    否以自己名義向上訴人請求？
    按直系血親相互間互負扶養之義務。父母對於未成年子女之
    扶養義務，不因結婚經撤銷或離婚而受影響，民法第1114條
    第1款、第1116條之2分別定有明文。查被上訴人馮慧娟、丁
    ○○及戊○○均尚未成年，上訴人為渠等之母，則上訴人對
    於渠等自負有扶養之義務，並應與被上訴人之父丙○○共同
    負擔被上訴人3人之扶養費用，不因上訴人與丙○○已離異
    而受影響。次按第三人與債務人訂立契約承擔其債務者，非
    經債權人承認，對於債權人不生效力，為民法第301條所明
    定。是以，上訴人雖與丙○○有如上之約定，惟核其性質應
    屬父、母間之債務承擔契約，非經扶養權利人即被上訴人之
    承認，亦不生效力。況直系血親相互間互負扶養之義務，父
    母對於未成年子女之扶養義務，不因結婚經撤銷或離婚而受
    影響，已如前述，是縱使父母約定其中之一方免除扶養義務
    ，亦不得以此約定對抗未成年子女，未成年子女仍得依前開
    規定請求父母履行扶養之義務。準此，上訴人與丙○○縱有
    上開約定，亦不能以之對抗被上訴人甚明。
二、上訴人得否主張免除其扶養義務？
    按父母對於未成年子女之權利義務，除法律另有規定外，由
    父母共同行使或負擔之；負扶養義務者有數人，而其親等同
    一時，應各依其經濟能力，分擔義務；扶養之程度，應按受
    扶養權利者之需要，與負扶養義務者之經濟能力及身分定之
    ，民法第1089條第1項前段、第1115條第3項、第1119條分別
    定有明文。又父母對於未成年子女之扶養義務，係生活保持
    義務，以未成年子女之扶養狀態不可缺乏之需要為標準，即
    父母以其子女之生活為自己生活之一部而保持。上訴人既為
    被上訴人之母，終不得以其經濟狀況不佳為由，免除其所應
    負之扶養義務。綜上所述，被上訴人請求上訴人給付扶養費
    用，自屬有據。
三、依丙○○所述，本件計算依據應由原審認定之18,358元，提
    高至26,228元，是否有理由？被上訴人之法定代理人丙○○
    主張扶養義務比例應為1：1，是否合理？如無理由，其負擔
    比例應為何？
  (一)本件被上訴人主張之扶養費用，雖提出每學期每位被上訴人
    之大略花費，惟仍無法就其生活所需提出完整翔實之支出證
    明，因日常生活支出費用，包含家庭水、電、瓦斯、食、衣
    、住、行及教育等各項費用，衡諸此等日常生活支出甚為瑣
    碎，少有收集或留存證據，即應以日常生活經驗、情理，作
    為判斷依據，不能以未提出逐筆收據或發票，即認沒有支出
    ，法院自得審酌一切情況，依所得心證定其數額。本院審酌
    上開上訴人與丙○○於本院所為有關財產狀況及收入情形之
    說明，認被上訴人之父丙○○之經濟狀況顯較優於上訴人，
    原審參考行政院主計處97年家庭收支調查報告表所示臺北縣
    97年度每人每月平均消費性支出為18,358元，暨考量被上訴
    人每人需支出之就學、生活費用等開銷，認其每月消費支出
    應不低於此一般平均值，固屬的論。惟原審以每月每名子女
    18,358元之數額，認由被上訴人之父丙○○、上訴人以3：1
    之比例分擔扶養費用為適當，即上訴人所需負擔之金額為每
    名子女每月4,590元（18,358元×1/4＝4,590元，元以下四
    捨五入），顯未審慎考量上訴人與丙○○經濟能力上之差距
    。查上訴人並無恆產，每月僅靠打零工為生，月薪約15,000
    元而已，被上訴人對此亦不爭執，苟仍判命上訴人每月應給
    付子女總共13,770元（4,950元×3＝13,770元），將迫使上
    訴人陷入無法維持自己生活之窘境。另丙○○雖抗辯自身罹
    癌，且家中遭遇諸多不幸，自身經濟狀況已大不如前；惟其
    於本院準備程序中亦坦述：其癌症5年未復發，未來仍須持
    續觀察等語，顯見其健康狀況已獲相當改善；且其先前擁有
    之4棟房屋，雖台北縣新莊市○○街68號房產已售與大嫂，
    及雲林縣二崙鄉○○路10-1號房屋已贈與母親，惟其名下仍
    擁有2棟不動產，分別座落於台北縣新莊市○○街230-1號及
    台北縣新莊市○○街40巷16號，雖有貸款，然查其積極財產
    仍遠高於消極財產，而其罹癌醫療開銷亦獲保險理賠，現仍
    經營機車行，從事維修生意，且據其於原審所自承，應認其
    至少每月有30,000元以上之收入，其自身遭遇不幸狀況已見
    好轉，經濟條件亦顯然優於上訴人甚多，原審所採之分擔比
    例，尚有未洽。經本院審酌被上訴人之父丙○○與上訴人之
    經濟能力、條件後，認被上訴人之父丙○○與上訴人就分擔
    每名子女扶養費用之比例應調整為5：1（18,358元×1/6＝
    3,060元，元以下四捨五入），換算上訴人所需負擔金額為
    每月應給付每位被上訴人3,060元迄各被上訴人至成年為止
    ，逾此金額部分即失依據，應予廢棄並駁回被上訴人在原審
    之訴。循此，則被上訴人上訴請求上訴人再按月給付每人10
    ,410元部分，更無依據，無從准許，此部分上訴為無理由，
    應予駁回。又雖被上訴人主張其目前家庭狀況為5口之家，
    主計處所定每人每月最低生活費用18,358元，僅係就一般3.
    5人之家庭計算，是本件應酌增至26,228元，才屬公平云云
    。惟查主計處所作參考列表，乃係依不同縣市所需花費而作
    出不同之評估，97年台北縣「每人每月」最低平均花費為18
    ,358元，並不因該家庭究係3.5口之家或5口之家而有不同之
    計算調整，因上開18,358元之數據，係經綜合採樣分析所得
    「每人每月」最低平均花費之金額，被上訴人主張應將扶養
    費用提高為26,228元，顯有誤會。
  (二)再考量上訴人對於子女之扶養義務，雖無法免除，惟仍不應
    因此而陷上訴人無法維持自己基本生活之窘境，已如前述，
    況被上訴人馮慧娟（19歲）與丁○○（17歲）之年紀，將屆
    成年，以一般同齡之在學生而言，應有打工自理生活之能力
    ，尤於家庭經濟狀況未能允許為全職學生時，應否考量以半
    工半讀完成學業，以分擔家庭困難才是。而被上訴人戊○○
    （12歲）現為國小6年級之在學學生，其生活花費應較為單
    純，故經本院總體評估審酌後，認以雙方應負擔子女生活支
    出之總額，仍以每名子女每月18,358元為據，較為適當。分
    擔比例由原審所採之3：1調整為5：1，被上訴人主張應調整
    為1：1平均分擔，並不合理，無從應允。
四、上訴人甲○○其餘上訴駁回部分，其敗訴金額未逾150萬元
    ，經本院判決後即告確定。上訴人馮慧娟、丁○○及戊○○
    各就其已到期得請求之金額，即可聲請法院強制執行，不生
    假執行及免予假執行之問題；至其3人請求敗訴部分，本不
    生假執行之問題，原審予以駁回該部分假執行之聲請，並無
    不合，附此敘明。
五、本件事證已臻明確，兩造其餘之攻擊防禦方法及所提之證據
    ，經審酌後認均無礙判決之結果，爰不予一一論述，附此敘
    明。
據上論結，本件上訴人甲○○之上訴，為一部有理由，一部無理
由，上訴人馮慧娟、丁○○、戊○○之上訴，為無理由，爰依民
事訴訟法第449條第1項、第450條、第78條、第79條、第85條第1
項前段、第390條第2項、第392條第2項，判決如主文。
中    華    民    國    99    年    7    月    28    日
                  民事庭審判長法  官 謝志揚
                              法  官 林慶煙
                              法  官 張健河
以上正本係照原本作成。
甲○○不得上訴。
己○○、丁○○、戊○○如不服本判決，於共同上訴人上訴所得
受之利益合併逾新臺幣150萬元時，得提起上訴，並應於收受送
達後20日內向本院提出上訴書狀，其未表明上訴理由者，應於提
出上訴後20日內向本院補提理由書狀（均須按他造當事人之人數
附繕本）。上訴時應提出委任律師或具有律師資格之人之委任狀
；委任有律師資格者，另應附具律師資格證書及釋明委任人與受
任人有民事訴訟法第466條之1第1項但書或第2項（詳附註）所定
關係之釋明文書影本。如委任律師提起上訴者，應一併繳納上訴
審裁判費。附註：
民事訴訟法第466條之1（第1項、第2項）：對於第二審判決上訴
，上訴人應委任律師為訴訟代理人。但上訴人或其他法定代理人
具有律師資格者，不在此限。
上訴人之配偶、三親等內之血親、二親等內之姻親，或上訴人為
法人、中央或地方機關時，其所屬專任人員具有律師資格並經法
院認為適當者，亦得為第三審訴訟代理人。
中    華    民    國    99    年    7     月    28    日
                              書記官 徐文彬


司法院資訊處製作；財團法人民間司法改革基金會備份。
